【裁判字號】    99,消債抗,33
【裁判日期】    990930
【裁判案由】    更生
【裁判全文】
臺灣桃園地方法院民事裁定            99年度消債抗字第33號
抗  告  人  甲○○
上列抗告人因消費者債務清理條例聲請更生事件，對本院民國99
年7 月30日98年度消債更字第416 號裁定提起抗告，本院裁定如
下：
    主  文
抗告駁回。
抗告費用新臺幣壹仟元由抗告人負擔。
    理  由
一、按債務人不能清償債務或有不能清償之虞者，得依本條例所
    定更生或清算程序，清理其債務。又債務人對於金融機構因
    消費借貸、自用住宅借款、信用卡或現金卡契約而負債務，
    在聲請更生或清算前，應提出債權人清冊，以書面向最大債
    權金融機構請求協商債務清償方案，並表明共同協商之意旨
    。債務人與金融機構協商成立者，不得聲請更生或清算。但
    因不可歸責於己之事由，致履行顯有重大困難者，不在此限
    。本條例施行前，債務人依金融主管機關協調成立之中華民
    國銀行公會會員，辦理消費金融案件無擔保債務協商機制與
    金融機構成立之協商，準用前項之規定。消費者債務清理條
    例第151 條第1 項、第5 項、第6 項定有明文。易言之，債
    務人對於金融機構因消費借貸、自用住宅借款、信用卡或現
    金卡契約而負債務，有不能清償或有不能清償之虞者，於本
    條例施行後，曾與最大債權金融機構協商成立，或於本條例
    施行前，曾依金融主管機關協調成立之中華民國銀行公會會
    員，辦理消費金融案件無擔保債務協商機制與金融機構成立
    協商者，均不得依本條例聲請更生或清算程序，惟如有本條
    例第151 條第5 項但書所列之不可歸責於己之事由，致履行
    顯有重大困難之情形者，始例外得依本條例聲請更生或清算
    程序。
二、本件抗告人於原審聲請意旨略以：抗告人積欠銀行無擔保債
    務總金額計新台幣（下同）3,055,326 元，曾於民國97年9
    間與最大債權金融機構國泰世華商業銀行股份有限公司（下
    稱國泰世華銀行）成立前置協商，約定自97年10月10日起，
    每月以37,802元，共分90期，年利率6 % 。惟抗告人需扶養
    二名女兒許紀樺、許嘉樺，個人收入扣除家庭必要開銷及扶
    養費用後，已不足以支付上開前置協商每月應清償金額，確
    有不能清償債務情事。且其無擔保或無優先權之債務總額未
    逾1,200 萬元，復未經法院裁定開始清算程序或宣告破產，
    爰依法請求准予裁定開始更生云云。原審則以：抗告人曾參
    與債務協商程序，惟抗告人無不能清償債務或有不能清償之
    虞，其向本院為更生之聲請，核屬更生聲請之要件不備，為
    其論據。
三、抗告意旨略以：原審未依消費者債務清理條例第9 條之規定
    訊問抗告人，亦未令抗告人有充分陳述意見之機會，以確實
    表達更生聲請之事實及迫切必要性，顯非合法。尤以關於每
    月收入及生活費用支出方面，未令抗告人當庭陳述實情，及
    個人就業與家庭因素不得不然之狀況，實有失職權調查之責
    。是原審未依上開法律規定，參酌其他廣泛性證據資料及對
    抗告人有利之證據，顯非合法，為此，爰依法提起抗告。並
    聲明：原裁定廢棄；准予抗告人更生之聲請。
四、經查：
  (一)抗告人主張其因消費借貸、信用卡債務，對於國泰世華銀行
    等債權人負欠無擔保及無優先權債務合計3,055,326 元；於
    消費者債務清理條例施行後，曾依消費者債務清理條例第
    151 條規定申請債務前置協商，並與各參與協商之無擔保金
    融機構，就所有債務達成分期還款協商，依協議內容每月應
    清償37,802元等情，有抗告人提出之前置協商機制協議書、
    聯徵中心資料及債權人國泰世華銀行所提前置協商機制協議
    書、前置協商無擔保債務還款分配表暨表決結果、消債條例
    前置協商、銀行公會前置協商還款方案試算表、前置協商機
    制協議書、前置協商客戶面談紀錄表等件附卷可憑（原審卷
    第10頁、第44至53頁第111 至115 頁），堪認屬實。
  (二)又抗告人主張其於每月平均收入約6 萬餘元，如清償協商款
    後，已不足維持其自身及受扶養人基本生活所需云云，並提
    出存摺明細為證（原審卷第125 至141 頁），雖該存摺明細
    上所列之媒體薪津均為5 至7 萬元不等，然該款項係台北榮
    民總醫院扣除如公健保、所得稅或其他費用後所發放予抗告
    人之薪資，自難逕認係抗告人之實際薪資收入，是本院認應
    以台北榮民總醫院向國稅局所申報之收入為計算基礎，始為
    適當。而抗告人97年、98年全年薪資收入各為1,224,490 元
    、1,23 7,973元，每月平均收入各為102,041 元、103,164
    元，此有稅務電子閘門財產所得調件明細表2 份在卷可稽（
    原審卷第21、159 頁）。從而，本院認抗告人之平均每月收
    入應為102,603 元（計算式：《102,041 元＋103,164 元》
    ÷2 ＝102,603 元，小數點以下四捨五入）。
  (三)抗告人主張其每月必要支出費用分別為：2 名未成年子女之
    扶養費16,000元、膳食費7,500 元、交通費2,400 元、房租
    13,000元、電話費1,000 元、水電瓦斯費2,500 元、日常用
    品費2,000 元等（原審卷第110 頁）。又關於每人每月基本
    生活費用究為若干？行政院主計處雖依台北市、高雄市及臺
    灣省各縣市依區域之不同，而統計各區域每人每月平均消費
    支出之金額，惟此平均消費支出金額乃係一般常人之消費金
    額，債務人應本其最大之誠信及能力履行債務，為達清償債
    務之目的，其生活需求與程度自應有所限制，不能與一般常
    人或其原有之生活程度相比，始能於維持基本生活之情形下
    ，將所餘金錢償還債權人，而基本生活所需之金額究為若干
    ？固因時、地不同而有不同之標準，行政院主計處依社會救
    助法第4 條所統計之歷年最低生活費一覽表，臺灣省99年度
    每人每月最低生活費為9,829 元，此標準雖非可一體適用，
    然究非不得作為客觀衡量之基準，是抗告人每月平均合理生
    活費應以9,829 元為適當，此筆費用自包含膳食費、交通費
    、電話費、水電瓦斯費、日常用品費在內。又抗告人與第三
    人許桐慶育有二未成年子女許嘉樺（85年1 月9 日生）、許
    紀樺（88年1 月17日生），抗告人稱因前夫不知去向，完全
    無法負擔扶養義務，故其須獨立負擔扶養子女，2 人合計每
    月16,000元等語，然未成年子女之支出應較成年人為低，且
    未成年子女係依附於抗告人提供之住所共同生活，本院認許
    嘉樺、許紀樺之扶養費應以每人每月6,000 元為適當，是抗
    告人須負擔之扶養費部分為12,000元。又聲請人名下並無不
    動產，有財產所得調件明細足憑，是其陳報每月租金費用1
    3,000 元，以其獨力扶養兩名女兒情形審酌，准予全部認列
    必要性支出。準此，抗告人全家每月最低生活費用合計為34
    , 829 元（計算式：9,829 元＋12,000元＋13,000元＝34,8
    29元）。
  (四)抗告人每月收入102,603 元，扣除上開每月支出34,8 29 元
    ，其每月可供償債之金額應為67,774元，足徵上開90期、每
    期繳納37,802元之前置協商方案，應在抗告人得以負擔之範
    圍內，且參以抗告人協商成立後迄今均能依約履行，此有債
    權人國泰世華銀行所提前置協商繳款明細為憑，益徵該協商
    條件為抗告人所能負擔，自難認抗告人於協商成立後，有何
    經濟狀況重大變更，或有何不可歸責於抗告人之事由，致履
    行協商顯有重大困難，顯見抗告人並不符合消費者債務清理
    條例第3 條所規定「不能清償債務或有不能清償之虞」之更
    生要件。
  (五)又按法院應依職權調查必要之事實及證據，並得向稅捐或其
    他機關、團體為查詢。法院為調查事實，得命關係人或法定
    代理人本人到場或以書面陳述意見，消費者債務清理條例第
    9 條第1 項、第2 項定有明文。抗告意旨雖謂原審未依上開
    規定訊問抗告人，尤為每月收入及生活費用支出方面，未令
    抗告人當庭陳述實情，為不合法云云。惟原審先於99年1 月
    6 日裁定命抗告人補正財產收入支出狀況說明書等12項資料
    ，又分別於同年3 月3 日、同年3 月31日、同年5 月24日傳
    訊抗告人及債權人，就抗告人每月收入及實際支出等事項為
    訊問，並依職權向稅捐機關查詢抗告人之財產、收入狀況資
    料，此有訊問筆錄及抗告人95年至98年間之稅務電子閘門財
    產所得調件明細表4 份在卷可稽，是抗告人上揭指摘並無實
    據，顯非可採，亦難謂原審未參酌其他廣泛性證據資料及對
    抗告人有利之證據。
  (六)綜上所述，抗告人於協商成立後，難認有何不可歸責於己之
    事由，致無法繼續履行協商條件或其履行顯有重大困難之處
    ，且抗告人無不能清償債務或有不能清償之虞，其聲請更生
    與前開規定不符，應予駁回；從而，原裁定駁回抗告人更生
    聲請，核無違誤，抗告意旨猶執前詞，指摘原裁定不當，求
    予廢棄另為裁定，為無理由，應予駁回。
五、據上論結，本件抗告為無理由，依消費者債務清理條例第15
    條，民事訴訟法第495 條之1 第1 項、第449 條第1 項、第
    95條、第78條，裁定如主文。
中    華    民    國    99    年    9     月    30    日
                  民事第二庭  審判長法  官  劉克聖
                                    法  官  卓立婷
                                    法  官  楊晴翔
以上正本係按原本作成。
不得再抗告。
中    華    民    國    99    年    10    月    1     日
                                    書記官  黃盈菁

司法院資訊處製作；財團法人民間司法改革基金會備份。
